【裁判字號】    94,訴,792
【裁判日期】    950606
【裁判案由】    損害賠償
【裁判全文】
臺灣彰化地方法院民事判決               94年度訴字第792號
    原      告  乙○○
                戊○○
                己○○
                丙○○即施老.
                        號9樓.
    兼  共  同
    訴訟代理人  丁○○
    被      告  辛○○
                        巷22.
                甲○○原名林.
                        巷57.
上列當事人間請求損害賠償事件，原告提起刑事附帶民事訴訟（
93年度附民字第36號），經本院刑事庭裁定移送前來，本院於民
國95年5 月23日言詞辯論終結，判決如下：
    主  文
被告甲○○應給付原告丁○○新臺幣壹萬陸仟元，及自民國九十
三年六月十二日起至清償日止，按週年利率百分之五計算之利息
。
被告應連帶給付(1)原告乙○○新臺幣壹拾陸萬元、(2)原告丙○○
新臺幣肆萬柒仟元、(3)原告戊○○新臺幣壹拾柒萬陸仟元、(4)原
告己○○新臺幣捌拾捌萬元，及均自民國九十三年六月十二日起
至清償日止，按週年利率百分之五計算之利息。
原告其餘之訴駁回。
訴訟費用由被告甲○○負擔百分之一，另由被告連帶負擔百分之
七十，餘由原告丁○○、乙○○、丙○○、戊○○、己○○依序
各別負擔百分之二、百分之六、百分之一、百分之六、百分之十
四。
本判決第一項於原告丁○○以新臺幣伍仟肆佰元為被告甲○○供
擔保後，得假執行；但被告甲○○如以新臺幣壹萬陸仟元為原告
丁○○供擔保後，得免為假執行。
本判決第二項於原告乙○○、丙○○、戊○○、己○○各別以新
臺幣伍萬肆仟元、壹萬陸仟元、伍萬玖仟元、貳拾玖萬肆仟元為
被告供擔保後，得假執行；但被告如以新臺幣壹拾陸萬元、肆萬
柒仟元、壹拾柒萬陸仟元、捌拾捌萬元分別為原告乙○○、丙○○、戊○○、己○○供擔保後，得免為假執行。
原告其餘假執行之聲請駁回。
    事實及理由
壹、程序部分
一、施老三於訴訟繫屬中即民國93年7 月18日死亡，其第一順位
    繼承人為丙○○、施正吉、施月珍、戊○○、施勇為、施建
    興、丁○○等7 人，其中除丙○○外，其餘繼承人均已拋棄
    繼承，並經本院家事法庭以93年度繼字第710 號拋棄繼承事
    件准予備查在案，是丙○○於95年1 月11日具狀聲明承受訴
    訟，核與民事訴訟法第175 條第1 項規定相符，應予准許。
二、被告甲○○（原名林澄科）經合法通知，未於最後言詞辯論
    期日到場，核無民事訴訟法第386 條各款所列情形，爰依原
    告聲請，由其一造辯論而為判決。
三、按訴狀送達後，原告不得將原訴變更或追加他訴，但被告同
    意者、請求之基礎事實同一者、減縮應受判決事項之聲明者
    、不甚礙被告之防禦及訴訟之終結者，不在此限，被告於訴
    之變更或追加無異議，而為本案之言詞辯論者，視為同意變
    更或追加，民事訴訟法第255 條第1 項但書第1 、2 、3 、
    7 款、第2 項定有明文。查本件原告原起訴請求被告應連帶
    給付原告新臺幣（下同）1,799,000 元，及自89年6 月（詐
    欺購買股票付款日）起至清償日止，按週年利率百分之五計
    算之利息，迨訴狀送達後，原告於95年2 月14日變更訴之聲
    明為如後述實體部分欄所示之聲明，被告對於原告變更訴之
    聲明，並未表示異議而為本案之言詞辯論，已視為同意變更
    ，且原告之變更聲明，核與前開法條第1 項但書第2 、3 、
    7 款亦屬相符，故原告變更聲明，應予准許。
貳、實體部分
一、原告起訴主張：被告與訴外人庚○○共同以購買股票為由詐
    騙原告丙○○之被繼承人施老三及原告丁○○、乙○○、戊○○、己○○，致施老三及原告丁○○、乙○○、戊○○、
    己○○受有損害，被告與訴外人庚○○為共同侵權行為人，
    其中被告辛○○所涉刑事部分，業經鈞院以90年度訴字第14
    57號刑事判決處有期徒刑2 年6 月（常業詐欺罪），另被告
    甲○○所涉刑事部分則起訴審理中。又上開各被害人所受損
    害如下：(一)原告丁○○因被告虛設公司（廣碩實業社）致遭
    詐騙替其服勞務，受有薪資損失即89年6 月1 日起至同年7
    月10日止之薪資計36,000元（原定月薪18,000元），且原告
    丁○○經詐騙後，受有精神損害，另請求賠償精神慰撫金20
    ,000 元 ；(二)原告乙○○遭詐騙股款為160,000 元，且原告
    乙○○因被告之詐騙行為，受有精神損害，另請求賠償精神
    慰撫金100,000 元；(三)原告丙○○之被繼承人施老三受詐騙
    之股款為47,000元，且其因被告之詐騙行為，受有精神損害
    ，另請求賠償精神慰撫金30,000元；(四)原告戊○○受詐騙之
    股款為176,000 元，且其因被告之詐騙行為，受有精神損害
    ，另請求賠償精神慰撫金100,000 元；(五)原告己○○受詐騙
    之股款為880,000 元，且其因被告之詐騙行為，受有精神損
    害，另請求賠償精神慰撫金250,000 元。再者，原告以前並
    不知被告之真正姓名，始未提起民事訴訟，故本件請求權並
    未逾時效。綜上所述，爰依侵權行為法律關係請求被告連帶
    賠償等語。並聲明：(一)被告應連帶給付(1)原告丁○○56,000
    元、(2)原告乙○○260,000 元、(3)原告丙○○77,000元、(4)
    原告戊○○276,000 元、(5)原告己○○1,130,000 元，及均
    自附帶民事訴訟起訴狀繕本送達最後一位被告翌日即93年6
    月12日起至清償日止，按週年利率百分之五計算之利息；(二)
    原告願供擔保請准宣告假執行。
二、被告辛○○以：伊未詐騙被害人，伊係受僱於呂志強、廣碩
    實業社，亦為受害人，此為會計林慧貞所知悉，林慧貞於本
    件刑事案件審理時，亦已出庭作證。且本件請求權已罹於時
    效等語置辯。並聲明：(一)原告之訴駁回；(二)如受不利之判決
    時，願供擔保請准免為假執行。
三、被告甲○○則以：伊未詐騙被害人，伊係由庚○○應徵而受
    僱於廣碩實業社，亦係領取薪水而已，原告之請求與伊無關
    ，應徵後伊有想改名為林士軒，林士軒並非化名，惟事後伊
    係改名為甲○○等語資為抗辯。並聲明：(一)原告之訴駁回；
    (二)如受不利之判決時，願供擔保請准免為假執行。
四、得心證之理由
  (一)原告主張被告與訴外人庚○○虛設行號而共同詐欺原告丁○○替其服勞務及共同詐欺原告乙○○、戊○○、己○○、丙○○之被繼承人施老三繳交股款，致原告丁○○、乙○○、
    戊○○、己○○、丙○○之被繼承人施老三分別受有上開薪
    資或股款損失，被告為共同侵權行為人之事實，業據其提出
    本院90年度訴字第1457號刑事判決、臺灣彰化地方法院檢察
    署93年度偵字第24 10 號起訴書各一份為證。且被告所涉本
    件刑事案件部分，已分別經最高法院判決罪刑確定（辛○○
    部分：本院90年度訴字第1457號處有期徒刑2 年6 月，第二
    、三審均予維持而駁回被告之上訴；甲○○部分：本院93年
    度訴字第382 號處有期徒刑2 年，第二、三審均予維持而駁
    回被告之上訴），有各該判決附卷可稽，並經本院依職權調
    取本院90年度訴字第1457號刑事案件全卷核閱屬實。審酌上
    開各刑事判決，事實審法院均已於理由欄內詳敘認定被告犯
    罪事實之依據及憑以認定之理由，並對被告於審理時否認犯
    罪之辯詞如何不予採信等節，均已依據卷內資料予以指駁及
    說明，復均經最高法院判決駁回被告之上訴而確定，其認事
    用法並無違誤，本院於審理民事損害賠償事件時，自得予以
    引用而據為不利於被告之認定。故被告於本院審理時，猶執
    上開刑事案件中所為之相同辯詞否認其無詐欺之不法行為，
    自不足採信。從而，原告此部分主張之事實，堪認為真實。
    被告既係共同侵權行為人，其不法行為致原告受有損害，依
    民法第184 條第1 項前段、第185 條第1 項前段規定，自應
    負連帶賠償責任。茲將各被害人所受損害分述如下：
    (1)原告丁○○所受之財產上損害係自89年6 月1 日起至同年
      7 月10日止之薪資損失合計24,000元（18,000元÷30×40
      ＝24,000）。其主張受有逾此範圍之薪資損失，尚屬無據
      。
    (2)原告乙○○、戊○○、己○○、丙○○之被繼承人施老三
      所受之財產上損害均係購買股票所繳納之股款損失，其金
      額依序為160,000 元、176,000 元、880,000 元、47,000
      元。
    (3)除上開財產上損害外，原告雖分別請求被告賠償非財產上
      之損害即精神慰撫金云云，然依民法第195 條第1 項規定
      ，得請求非財產上之損害即慰撫金者，以「身體、健康、
      名譽、自由、信用、隱私、貞操」受不法侵害者或「其他
      人格法益」受不法侵害而情節重大者為限。而查上開各被
      害人受不法侵害者均屬財產法益，依上開規定，自不得另
      請求賠償慰撫金。故原告此部分之請求，均屬無據。
    (4)綜上所述，原告丁○○、乙○○、戊○○、己○○、丙○○之被繼承人施老三所受之損害依序為24,000元、160,00
      0 元、176,000 元、880,000 元、47,000元。
  (二)上開各被害人確分別受有前開損害，然被告辛○○辯稱：本
    件請求權已罹於時效等語，原告則主張：以前係因不知被告
    之真正姓名而未提起訴訟，本件請求權並未逾時效等語。故
    本件應再審究者係各被害人之損害賠償請求權是否已罹於時
    效？玆分述如下：
    (1)原告丁○○所受損害部分：
      按因侵權行為所生之損害賠償請求權，自請求權人知有損
      害及賠償義務人時起，二年間不行使而消滅，時效完成後
      ，債務人得拒絕給付，民法第197 條第1 項前段、第144
      條第1 項分別定有明文。又關於侵權行為損害賠償請求權
      之消滅時效，應以請求權人實際知悉損害及賠償義務人時
      起算，非以知悉賠償義務人因侵權行為所構成之犯罪行為
      經檢察官起訴，或法院判決有罪為準（最高法院72年臺上
      字第738 號判例意旨參照）。查原告丁○○於89年7 月11
      日廣碩實業社無預警關閉後，即已知受騙而受有損害，並
      陸續於調查站接受詢問暨於檢察官偵查中出庭應訊，其於
      89 年8月24日調查站詢問時即已知悉被告辛○○之真實姓
      名等年籍資料（當時已提示口卡片），此有相關調查筆錄
      、口卡片附於上開刑事案件卷內可憑。是原告丁○○至遲
      於89年8 月24日即已知有損害及其部分賠償義務人為被告
      辛○○，然其遲至93年5 月31日始對被告辛○○提起本件
      訴訟（附帶民事訴訟），顯已逾上開法條所定之請求權時
      效。則被告辛○○援引時效抗辯，而拒絕此部分之給付（
      即原告丁○○所受損害部分），難謂無稽。原告丁○○主
      張此部分尚未逾時效云云，要非可採。再按連帶債務人中
      之一人消滅時效已完成者，就該債務人應分擔部分，他債
      務人亦同免其責任，此觀民法第276 條第2 項規定即明。
      查原告丁○○係主張被告與訴外人庚○○應負共同侵權行
      為人之連帶賠償責任，而被告辛○○所為前開時效抗辯係
      屬有理由，已如前述，則依上揭規定，被告甲○○雖未於
      最後言詞辯論期日到場，亦未就此部分提出抗辯，惟就被
      告辛○○應分擔部分亦應同免責任（最高法院95年度臺上
      字第789 號判決意旨參照）。而依民法第280 條前段規定
      ，被告與訴外人庚○○內部相互間對於原告丁○○之損害
      應平均分擔義務，故被告辛○○就此部分損害之內部應分
      擔金額為8,000 元（24,000÷3 ＝8,000） 。是被告甲○○就被告辛○○應分擔部分同免責任後，對於原告丁○○
      之損害僅需賠償16,000元。
    (2)原告乙○○、戊○○、己○○、丙○○之被繼承人施老三
      所受損害部分：
      按民法第197 條第1 項前段規定所謂知有損害及賠償義務
      人之知，係指明知而言。如當事人間就知之時間有所爭執
      ，應由賠償義務人就請求權人知悉在前之事實，負舉證責
      任（最高法院72年臺上字第1428號判例意旨參照）。查原
      告乙○○、戊○○、己○○、丙○○之被繼承人施老三受
      被告詐騙後，除己○○曾於87年7 月18日向彰化縣調查站
      檢舉廣碩實業社負責人「楊光瑞」（庚○○冒用之化名）
      涉嫌詐欺等罪嫌外，其餘乙○○、戊○○、施老三於調查
      及偵、審過程中均未受有關機關通知出面接受調查或出庭
      應訊，而己○○於上開時間出面檢舉後，事後亦未再出面
      接受調查或出庭應訊，且依其檢舉內容觀之，己○○當時
      應尚不知被告之真實姓名等情，已經本院核閱上開刑事案
      件卷宗無誤。故原告乙○○、戊○○、己○○、丙○○主
      張渠等及被害人施老三之前尚不知被告即賠償義務人之真
      實姓名等語，尚非無據。而各被害人之請求權時效是否屆
      滿，應各別觀察之，原告丁○○雖係施老三、原告乙○○
      、戊○○之家屬及原告己○○之友人，並於本件訴訟受委
      任為其餘原告之訴訟代理人，惟並非當然可依原告丁○○
      知悉賠償義務人之時間而遽予推論施老三及原告乙○○、
      戊○○、己○○亦已知悉賠償義務人在前，致其各人之請
      求權亦已罹於時效。被告辛○○就此有所爭執，自應由其
      就施老三及原告乙○○、戊○○、己○○等請求權人「知
      悉在前而迄起訴時已罹時效」之事實，負舉證責任。惟其
      迄今並未舉證以實其說，所辯此部分請求權亦罹於時效云
      云，即難採信。
  (三)綜上所述，原告分別依據侵權行為法律關係，請求：(一)被告
    甲○○應給付原告丁○○16,000元，及自附帶民事訴訟起訴
    狀繕本送達最後一位被告翌日即93年6 月12日起至清償日止
    ，按週年利率百分之五計算之利息；(二)被告應連帶給付(1)原
    告乙○○160,000 元、(2)原告丙○○47,000元、(3)原告戊○○176,000 元、(4)原告己○○880,000 元，及均自附帶民事
    訴訟起訴狀繕本送達最後一位被告翌日即93年6 月12日起至
    清償日止，按週年利率百分之五計算之利息之範圍內，為有
    理由，應予准許。至原告逾此部分之請求，則為無理由，應
    予駁回。
五、本判決第一項、第二項（原告勝訴部分），兩造均陳明願供
    擔保請准宣告假執行及免為假執行，本院核無不合，爰分別
    酌定相當擔保金額准許之。至原告敗訴部分，因其訴既已駁
    回，其假執行之聲請亦失所附麗，應併予駁回。
六、本件事證已臻明確，兩造其餘攻擊或防禦方法，經核與本件
    判決結果並無影響，毋庸一一論述，併予敘明。
七、訴訟費用負擔之依據：民事訴訟法第79條、第85條第1 項但
    書、第2項。
中    華    民    國    95    年    6    月    6    日
                  民事第二庭  法  官  陳連發
以上正本係照原本作成。
如對本判決上訴須於判決送達後20日內向本院提出上訴狀。
中    華    民    國    95    年    6    月    8    日
                              書記官  彭月美


司法院資訊處製作；財團法人民間司法改革基金會備份。
